臺灣臺中地方法院刑事判決　　　　　　　　　　　　九十一年度易字第一二三六號
　　公　訴　人　臺灣臺中地方法院檢察署檢察官
　　被　　　告　甲○○
右列被告因侵占案件，經檢察官提起公訴（九十一年度偵字第一二００號），本院判
決如左：
    主  文
甲○○意圖為自己不法之所有，而侵占自己持有他人之物，處有期徒刑陸月，如易科
罰金，以佰元折算壹日。
    事  實
一、緣律師丁○○受宋碧艷委託催討宋碧艷對張展瑋之新台幣（下同）六百萬元本票
    債權，因無執行實益，遂於民國八十八年九月間委託乙○○代為催討，乙○○又
    轉委甲○○處理。經甲○○陸續前往張展瑋在臺中縣豐原市○○街一七七號住處
    催討後，與張展瑋之父張五嶽達成清償二百萬元之協議，張五嶽乃於八十八年十
    一月三日託人在臺中市○○路、松竹路口之耕讀園餐廳交付如附表所示之支票五
    張予甲○○收受，甲○○因而持有他人之支票五張；詎因丁○○不同意甲○○僅
    以二百萬元處理，且於同年十二月初某日與乙○○前往丁○○之事務所商談時不
    歡而散，甲○○竟基於意圖為自己不法之所有，將其所持有之前揭支票，予以變
    易持有為所有之意思，而侵占入己，並交付他人向銀行提示兌領票款。
二、案經臺灣臺中地方法院檢察署檢察官自動檢舉偵查起訴。
    理  由
一、訊據被告甲○○對於有受證人乙○○轉託處理右揭六百萬元之本票債權，及其後
    於八十八年十一月三日取得證人張五嶽所交付如附表所示支票五張，然並未將該
    支票交付證人乙○○或丁○○，而分別於屆期後將支票交付他人向銀行提示，而
    處分該支票等事實均坦白不諱，惟否認有何侵占犯行，並辯稱：證人丁○○係透
    過證人乙○○找伊處理本件之債務，當時伊與證人丁○○約定取回之金錢七、三
    分帳，即伊取得七成，證人丁○○取得三成，因為這筆帳已經很久了，不容易處
    理；後來伊與債務人達成以二百萬元處理，並取得證人張五嶽所簽發之支票五張
    ，伊曾與證人乙○○前往證人丁○○之事務所，要將支票交給丁○○，因證人丁○○不滿意處理之金額，說至少要拿三百萬元，而拒絕接受，所以伊就把支票處
    分掉，後來伊有拿五十萬元給證人丁○○等語。經查，右揭被告自白有為證人丁○○處理一筆六百萬元之本票債權，且其後自證人張五嶽處取得如附表所示合計
    二百萬元之支票五張，並已於取得支票後，將該支票交付他人向銀行提示兌領而
    處分該支票等事實，核與證人丁○○、乙○○、張五嶽等人分於偵、審時關於此
    部分所證之情節大致相符，並有臺中區中小企業銀行東豐原分行函覆如附表所示
    支票影本五張在卷可查（見八十九年度他字第一九０五號偵卷第五十頁以下），
    而依各該支票背面記載，均已經為他人向銀行提示，應認被告此部分之自白與事
    實相符，而得為證據；亦即被告確有自證人張五嶽處取得如附表所示之五張支票
    ，且於取得該支票後，已將之交付他人向銀行提示而處分各該支票等事實，應可
    認定。雖被告辯稱其於取得支票後，曾與證人乙○○前往證人丁○○之事務所要
    交付支票，是證人丁○○不要者，且其後已經由證人乙○○交付五十萬元予證人
    丁○○等語。然訊之證人丁○○否認被告於前往其事務所時有將所取得之支票提
    出，並證稱當日證人乙○○與被告一同前往其事務所，經其責問後，被告即行離
    去，並未將支票提出或交付；核與當時亦在場之證人乙○○、丙○○分於檢察官
    訊問時所證當時被告並未將支票提出交付予證人丁○○之事實相符，足認被告於
    本院審理時所辯有將支票提出，是證人丁○○拒絕接受等語，應不可採信。又證
    人乙○○於本院審理期間雖證稱被告當時有將支票取出等語，惟與其在檢察官訊
    問時證稱被告當時在事務所被證人丁○○兇了一頓，並未取出等情不符，且亦與
    證人丁○○、丙○○所證情節不符，應認證人乙○○在本院所稱被告有將支票提
    出來等語，係迴護被告之詞，亦不可採。且殊不論被告於前往證人丁○○之事務
    所時，是否有提出支票，其既因與證人丁○○就該筆本票債權所處理之結果發生
    爭執，且所取得之支票亦未交付委託之人即證人丁○○，而證人丁○○復無拋棄
    該支票所有權之意，是被告之持有該支票，仍係自己持有他人之物，堪以認定。
    再被告辯稱其後有交付五十萬元予證人丁○○等語；然查該五十萬元係證人乙○○交付證人丁○○者，業據證人丁○○、乙○○於偵、審時證述甚明，並有證人
    丁○○書立予證人乙○○之聲明書一件在卷可查；足見交付五十萬元予證人丁○○一事與被告無涉；且依卷附聲明書所載日期為八十九年五月十日，已在如附表
    所示支票最後發票日之八十八年十二月三十日之後四月有餘；而侵占罪係即成犯
    ，凡對自己持有之他人所有物，有變易持有為所有之意思時，即應構成犯罪，縱
    事後將侵占之物設法歸還，亦無解於罪名之成立；是本件於被告將其所持有之他
    人之所有物即如附表所示支票，予以變易持有為所有之意思，並處分該支票後，
    即無解於侵占罪名之成立，其後被告是否有返還證人丁○○金錢，實亦與被告是
    否構成侵占罪無涉；綜上，本件被告前揭所辯無侵占犯行等語，均不足採信，事
    證明確，被告犯行洵堪認定，應依法論科。
二、按刑法上之侵占罪，以意圖為自己或第三人不法之所有，而擅自處分自己持有之
    他人所有物，即變更持有之意為不法所有之意，為其構成要件，最高法院四十一
    年台非字第五七號判例可資參照；查本件被告輾轉受託為證人丁○○處理債權，
    於向證人張五嶽收取如附表所示之支票五張時，即係持有他人之支票，嗣將該支
    票交付他人提示兌領，顯係擅自處分其所持有之他人之支票，而有不法所有之意
    圖；核被告所為係犯刑法第三百三十五條第一項侵占罪；爰審酌被告犯罪之動機
    、目的、品行，本件犯罪所使用之手段暨犯罪之情節，因犯罪所生之損害，並坦
    承部分犯罪事實之犯後態度等一切情狀，量處如主文所示之刑；另查被告行為後
    ，刑法第四十一條業於九十年一月十日修正公布，同年月十二日生效，修正後刑
    法第四十一條第一項前段規定「犯最重本刑為五年以下有期徒刑以下之刑之罪，
    而受六個月以下有期徒刑或拘役之宣告，因身體、教育、職業、家庭之關係或其
    他正當事由，執行顯有困難者，得以一元以上三元以下折算一日，易科罰金。」
    ，與修正前刑法第四十一條規定「犯最重本刑為三年以下有期徒刑以下之刑之罪
    ，而受六個月以下有期徒刑或拘役之宣告，因身體、教育、職業、家庭之關係，
    執行顯有困難者，得以一元以上三元以下折算一日，易科罰金。」不同。比較新
    舊法結果，以新法較有利於行為人，故依刑法第二條第一項前段規定，本件自應
    適用裁判時之法律即修正後刑法第四十一條第一項前段之規定。而本案被告所犯
    刑法第三百三十五條第一項侵占罪為屬最重本刑五年以下有期徒刑之刑之罪，爰
    依修正後刑法第四十一條第一項前段規定，就被告所受宣告之刑，諭知易科罰金
    之折算標準，以示懲儆。
據上論斷，應依刑事訴訟法第二百九十九條第一項前段，刑法第二條第一項前段、第
三百三十五條第一項、修正後刑法第四十一條第一項前段，罰金罰鍰提高標準條例第
一條前段、第二條，判決如主文。
中      華      民      國      九十一      年    八    月    二十三    日
                                    臺灣臺中地方法院刑事第一庭
                                        法  官  林  源  森
右正本證明與原本無異
如不服本判決，應於收受本判決後十日內向本院提出上訴書狀，其未敘述上訴理由者
，並得於提起上訴後十日內向本院補提理由書狀（均須按他造當事人之人數附繕本）
「切勿逕送上級法院」
                                        書記官
中      華      民      國      九十一      年    八    月    二十七    日
附表：
┌──┬───┬───┬─────┬───────┬──────┬───┐
│編號│發票日│發票人│付  款  人│票  面  金  額│帳        號│備  註│
│    │年月日│      │          │（新台幣：元）│票        號│      │
├──┼───┼───┼─────┼───────┼──────┼───┤
│一  │11.5.│張五嶽│臺中區中小│七十萬元      │1676-1      │      │
│    │      │      │企業銀行東│              │0000000     │      │
│    │      │      │豐分行    │              │            │      │
├──┼───┼───┼─────┼───────┼──────┼───┤
│二  │11.│張五嶽│臺中區中小│三十萬元      │1676-1      │      │
│    │      │      │企業銀行東│              │0000000     │      │
│    │      │      │豐分行    │              │            │      │
├──┼───┼───┼─────┼───────┼──────┼───┤
│三  │12.5.│張五嶽│臺中區中小│三十萬元      │1676-1      │      │
│    │      │      │企業銀行東│              │0000000     │      │
│    │      │      │豐分行    │              │            │      │
├──┼───┼───┼─────┼───────┼──────┼───┤
│四  │12.15.│張五嶽│臺中區中小│三十萬元      │1676-1      │      │
│    │      │      │企業銀行東│              │0000000     │      │
│    │      │      │豐分行    │              │            │      │
├──┼───┼───┼─────┼───────┼──────┼───┤
│五  │12.│張五嶽│臺中區中小│四十萬元      │1676-1      │      │
│    │      │      │企業銀行東│              │0000000     │      │
│    │      │      │豐分行    │              │            │      │
└──┴───┴───┴─────┴───────┴──────┴───┘
附錄本案論罪科刑法條全文：
中華民國刑法第三百三十五條
（普通侵占罪）
意圖為自己或第三人不法之所有，而侵占自己持有他人之物者，處五年以
下有期徒刑、拘役或科或併科一千元以下罰金。
前項之未遂犯罰之。
